ACORDAO-COMPLETO-2434770

ACÓRDÃO 2840/2020 ATA 40/2020 - PLENÁRIO

VISTOS, relatados e discutidos estes autos de monitoramento do cumprimento dos subitens 9.1.4 e 9.1.5 do Acórdão 2769/2018-TCU-Plenário;
ACORDAM os Ministros do Tribunal de Contas da União, reunidos em Sessão de Plenário, ante as razões expostas pelo Relator:
9.1. considerar cumprida, por parte da Secretaria de Controle Externo do Trabalho e Entidades Paraestatais (SecexTrabalho) , a determinação contida no item 1.8 do Acórdão 2679/2019-TCU-Plenário; e
9.2. apensar definitivamente, nos termos dos arts. 36 e 37 da Resolução TCU 259/2014, o presente processo ao TC Processo 019.736/2017-7.

Monitoramento do cumprimento de determinações expedidas ao apreciar auditoria realizada na área de patrocínio esportivo.

Empresa Brasileira de Infraestrutura Aeroportuária (Infraero).

3. Interessado: Tribunal de Contas da União.

13.1. Ministros presentes: Ana Arraes (na Presidência), Walton Alencar Rodrigues, Benjamin Zymler, Augusto Nardes, Aroldo Cedraz, Raimundo Carreiro, Bruno Dantas e Vital do Rêgo (Relator).
13.2. Ministros-Substitutos presentes: Augusto Sherman Cavalcanti, Marcos Bemquerer Costa, André Luís de Carvalho e Weder de Oliveira.

VITAL DO RÊGO

Trata-se de monitoramento do cumprimento da determinação expedida nos subitens 9.1.4 e 9.1.5 do Acórdão 2769/2018-TCU-Plenário, exarados nos seguintes termos:
9.1 determinar, nos termos do art. 250, inciso II, do RITCU, à Empresa Brasileira de Infraestrutura Aeroportuária (Infraero) que:
9.1.4 adote medidas rigorosas com vistas a garantir o efetivo acompanhamento dos contratos de patrocínio pelos fiscais designados, bem assim o exame das prestações de contas dos patrocinados, previamente a eventual concessão de novo patrocínio com a mesma entidade esportiva;
9.1.5. abstenha-se de celebrar novo contrato de patrocínio com a mesma entidade esportiva, sem que antes seja realizada avaliação dos resultados alcançados com a ação de comunicação anterior, pautada nos critérios objetivos de que trata o art. 34 da IN Secom/PR 9/2014;
No âmbito da Secretaria de Controle Externo do Trabalho e Entidades Estatais (Secex-Trabalho) , foi elaborada a instrução à peça 22, a seguir transcrita com os ajustes de forma pertinentes, cujo encaminhamento foi encampado pelo dirigente da unidade (peça 23) :
EXAME TÉCNICO
5. A Infraero Aeroportos encaminhou a este Tribunal o documento denominado PETIÇÃO Nº SEDE-PET-2020/00005 (peça 15) , datado de 28/7/2020, no qual presta as  informações abaixo transcritas em resposta às determinações referentes aos itens 9.1.4 e 9.1.5 do Acórdão 2769/2018-TCU-Plenário (peça 2) , quais sejam:
	"2. Quanto ao item 9.1.4, informamos que o exame das prestações de contas de patrocínio no âmbito da Infraero excedem as orientações contidas nos normativos da Secom/PR, haja vista que exigimos dos patrocinados apresentação das notas fiscais dos custos com o aporte recebido da Infraero, como pode ser observado na Normativo Interno NI - 21.07/E (CSO) - ANEXO II (peça 20) e no Manual de Procedimento de Processo - MPP de Patrocínio, ANEXO I (peça 18) .
	3. Quanto ao item 9.1.5, informamos que atualmente, a Infraero não possui patrocínios esportivos."
	Vale Ressaltar que os normativos encaminhados em anexo - MPP 21.07 (CSO) e NI 21.07/E (CSO) - estão em consonância com a legislação de regência da matéria, em especial as Instruções Normativas da Secom, em especial Secom/PR 9/2014. Destaque-se que, em especial quanto ao item 9.1.5, destaque-se os itens 8.8, 8.9 e 8.10 da MPP 21.07 que tratam da avaliação de resultados do patrocínio e 18.1 da NI 21.07.
6.		Entendemos que as informações acima são suficientes para dar cumprimento aos itens 9.1.4 e 9.1.5 do Acórdão 2769/2018-TCU-Plenário (peça 2) , ressaltando que as peças 16 e 17 contém as mesmas informações constantes da peça 15. Ainda, o item 1.8 do Acórdão 2679/2019-TCU-Plenário foi satisfatoriamente cumprido, com o encerramento do monitoramento determinado à unidade técnica.
PROPOSTA DE ENCAMINHAMENTO
7. Ante o exposto, somos pelo encaminhamento dos autos ao gabinete do Relator Exmo.  Ministro Vital do Rego, com as seguintes propostas:
a) considerar cumpridas a determinações contidas nos itens 9.1.4 e 9.1.5 do Acórdão 2769/2018-TCU-Plenário;
b) considerar cumprida a determinação contida no item 1.8 do Acórdão 2679/2019-TCU-Plenário;
c) encaminhar cópia do Acórdão proferido à Empresa Brasileira de Infraestrutura Aeroportuária - Infraero, informando-lhe que o inteiro teor do Acórdão, bem como do Relatório e do Voto que o fundamentam encontram-se disponíveis no Portal do TCU (www.tcu.gov.br/acordaos) ; e
d) apensar os presentes autos ao processo originário TC Processo 019.736/2017-7 (Relatório de Auditoria) , de acordo com os arts. 36 e 37 da Resolução TCU 259/2014 c/c o art. 5º, inciso II da Portaria Segecex 27/2009 c/c subitem 6.4.2 dos Padrões de Monitoramento.
É o relatório.

Alex Zeidan dos Santos (OAB/DF 19.546) e Clene Jacintha de Almeida Silva (OAB/BA 18.171).

Não atuou.

MONITORAMENTO. DETERMINAÇÕES EXARADAS EM PROCESSO DE AUDITORIA NA INFRAERO. CONTRATOS DE PATROCÍNIO ESPORTIVO. CUMPRIMENTO DA DELIBERAÇÃO DEVE SER VERIFICADA EM FUTURAS AUDITORIAS. APENSAMENTO.

MONITORAMENTO (MON)

Secretaria de Controle Externo do Trabalho e Entidades Paraestatais (SecexTrabalho).

Em exame, monitoramento do cumprimento dos subitens 9.1.4 e 9.1.5 do Acórdão 2769/2018-TCU-Plenário, que determinaram à Empresa Brasileira de Infraestrutura Aeroportuária (Infraero) que:
9.1.4 adote medidas rigorosas com vistas a garantir o efetivo acompanhamento dos contratos de patrocínio pelos fiscais designados, bem assim o exame das prestações de contas dos patrocinados, previamente a eventual concessão de novo patrocínio com a mesma entidade esportiva; e
9.1.5. abstenha-se de celebrar novo contrato de patrocínio com a mesma entidade esportiva, sem que antes seja realizada avaliação dos resultados alcançados com a ação de comunicação anterior, pautada nos critérios objetivos de que trata o art. 34 da IN Secom/PR 9/2014;
Registro que o Acórdão 2769/2018-TCU-Plenário já sofreu um primeiro monitoramento, ocasião em que foi prolatado o Acórdão 2679/2019-TCU-Plenáriolenário, mediante o qual se consideraram cumpridas as determinações constantes nos subitens 9.1.1, 9.1.2, 9.1.3 e 9.1.6 e a recomendação do subitem 9.2 da decisão original; além disso, determinou-se, por meio do subitem 1.8, o prosseguimento da verificação do cumprimento dos subitens 9.1.4 e 9.1.5.
A SecexTrabalho, para cumprimento da medida determinada por meio do referido 1.8 do Acórdão 2679/2019-TCU-Plenáriolenário, autuou o presente processo e realizou diligência à entidade. Após análise da resposta encaminhada pela Infraero, o referido órgão instrutivo entendeu estarem cumpridos os subitens ora monitorados, motivo pelo qual propôs o apensamento deste processo ao processo de auditoria (TC Processo 019.736/2017-7) .
Apesar de acompanhar o desfecho sugerido pela unidade técnica, divirjo do seu entendimento no sentido de que foi demonstrado o cumprimento das determinações monitoradas, pelas razões a seguir expostas.
Quanto ao subitem 9.1.4, a determinação exarada decorreu da constatação da auditoria de que, apesar de o processo de prestação de contas dos patrocínios ser bem estruturado na Infraero (com cópias de notas fiscais, recibos de pagamento, relatório de clipping e de cumprimento de contrapartidas de imagem) , no geral, não havia atestação final dos fiscais de contrato, tampouco análise dos documentos encaminhados pelas entidades patrocinadas a título de prestação de contas.
A entidade, nesta oportunidade, informou que seus normativos contêm exigências, a respeito das prestações de contas de patrocínio, que excedem as orientações contidas nos normativos da Secom/PR, haja vista que demandam dos patrocinados a apresentação das notas fiscais dos custos realizados com o aporte recebido da Infraero.
Como se vê, o questionamento não tratou do conteúdo das prestações de contas, mas da ausência de atesto dos fiscais e de análise dos documentos que compõem a prestação de contas. Daí a determinação para a adoção de medidas para garantir o efetivo acompanhamento dos contratos de patrocínio pelos fiscais designados, bem assim o exame das prestações de contas dos patrocinados.
Desta forma, não se pode asseverar, com a informação oferecida pela entidade nesta oportunidade, que a aludida determinação foi cumprida.
Em relação ao subitem 9.1.5, a determinação exarada adveio da constatação de que a Infraero, sem realizar avaliação dos resultados alcançados com a ação patrocinada, firmava novo patrocínio com a mesma entidade.
A Infraero aduziu, nesta oportunidade, que, atualmente, não possui patrocínios esportivos, mas que seus normativos (MPP 21.07/CSO e NI 21.07/E/CSO) estão em consonância com a legislação de regência da matéria, em especial a instrução normativa da Secom (09/2014) , com destaque para os itens 8.8, 8.9 e 8.10 da MPP 21.07, que tratam da avaliação de resultados do patrocínio e o item 18.1 da NI 21.07.
Mais uma vez, tais informações não evidenciam o cumprimento da determinação, mormente porque, ante a ausência de contratos de patrocínio, não se pode afirmar que a entidade efetivará a mensuração de retorno do patrocínio previamente a eventual novo contrato de patrocínio com a mesma entidade.
Todavia, é certo também que, ante a natureza das determinações ora monitoradas, a efetiva verificação de seus cumprimentos só ocorrerá quando de novos trabalhos fiscalizatórios na entidade, após análise dos novos contratos e das respectivas prestações de contas, se houver. Somente assim será possível constatar a efetivação das medidas determinadas.
Dessa forma, não se mostra mais pertinente que se prossiga com o monitoramento nas bases atuais, razão por que acolho a proposição da unidade técnica de apensar estes autos ao processo original de auditoria, encerrando-o, ainda que por motivos diversos, conforme salientado acima.
Por fim, dá-se por cumprida a determinação contida no subitem 1.8 do Acórdão 2679/2019-TCU-Plenáriolenária (primeiro monitoramento) por parte da unidade técnica deste Tribunal.
Ante o exposto, VOTO para que o Tribunal de Contas da União aprove o acórdão que submeto a este Colegiado.
TCU, Sala das Sessões Ministro Luciano Brandão Alves de Souza, em 14 de outubro de 2020.
Ministro VITAL DO RÊGO 
Relator